台灣高等法院民事判決　九十三年度上字第二三一號
　　上　訴　人　丁○○
　　訴訟代理人　康英彬律師
　　被　上訴人　乙○○
　 　　　　　　 丙○○
　　共　　　同
　　訴訟代理人　邱清銜律師
　　　　　　　　洪明俊律師
　　被　上訴人　甲○○
　　訴訟代理人　邱清銜律師
　　複　代理人　洪明俊律師
右當事人間解除契約等事件，上訴人對於中華民國九十二年十二月二十六日臺灣桃園
地方法院九十一年度訴字第一四八六號第一審判決提起上訴，並為訴之追加，經本院
於九十三年六月三十日言詞辯論終結，判決如左：
    主    文
原判決關於駁回上訴人後開第二項之訴部分，及訴訟費用 (除確定部分外）之裁判均
廢棄。
被上訴人丙○○應就所有坐落桃園縣觀音鄉○○段一三二之一八一地號土地所有權，
應有部分六百二十七分之二百四十三移轉登記予上訴人。
其餘上訴及追加之訴均駁回。
第一審 (除確定部分外）及第二審暨追加之訴訟費用，由被上訴人丙○○負擔二分之
一，餘由上訴人負擔。
    事實及理由
壹、程序方面：
    上訴人於原審係本於民法第二百五十九條第一款及第二百六十條之法律關係請求
    被上訴人丙○○應就所有坐落桃園縣觀音鄉○○段一三二之一八一地號土地所有
    權，應有部分六百二十七分之二百四十三移轉登記予上訴人，嗣於本審追加依不
    當得利規定之法律關係為同一請求，核其請求之基礎事實為同一，被上訴人丙○
    ○雖不同意其追加，惟依民事訴訟法第四百四十六條第一項但書準用第二百五十
    五條第一項第二款之規定，應予准許，合先敘明。
貳、實體方面：
一、本件上訴人起訴主張：伊與被上訴人乙○○、丙○○兄弟等均為坐落桃園縣觀音
    鄉○○段一三二之五地號土地之共有人，渠等三人於民國八十九年十一月間，簽
    訂土地互易契約，約定由伊將上開地號其中部分土地，面積四百八十六平方公尺
    分割移轉登記予被上訴人乙○○與丙○○二人，每人各二百四十三平方公尺，被
    上訴人乙○○則應將其所有同段一三二之一地號土地相等面積分割移轉登記予上
    訴人，被上訴人甲○○並立下保證書，保證被上訴人乙○○、丙○○依約履行，
    如有違約願負損害賠償責任。嗣上訴人依約將上開土地分割移轉登記與被上訴人
    乙○○、丙○○，每人面積各二百四十三平方公尺，並交付渠等二人使用，該分
    割移轉登記之土地與乙○○、丙○○舊有之一三二之五號土地合併結果，乙○○
    變更為九四一平方公尺，丙○○變更為六二七平方公尺，並分別改編地號為桃園
    縣觀音鄉○○段一三二之一八０地號、一三二之一八一地號，然被上訴人乙○○
    應移轉予上訴人之坐落桃園縣觀音鄉○○段一三二之一地號土地上，因有第三人
    之地上物，該第三人拒絕出具分管契約，致觀音鄉公所無從發給農業使用證明書
    而無法移轉登記予上訴人，經上訴人多次催告被上訴人乙○○設法解決，其等卻
    置之不理，上訴人因依民法第二百五十四條之規定，以起訴狀繕本送達為解除契
    約之意思表示，兩造間之土地互易契約業已解除，被上訴人乙○○、丙○○依法
    應回復原狀，爰依民法第二百五十九條第一款之規定，請求被上訴人乙○○將坐
    落桃園縣觀音鄉○○段一三二之一八０地號土地所有權，應有部分九百四十一分
    之二百四十三移轉登記予上訴人；丙○○應將坐落同段一三二之一八一地號土地
    所有權，應有部份六百二十七分之二百四十三移轉登記予上訴人。又依民法第二
    百六十條之規定，解除權之行使，不妨礙損害賠償之請求，上訴人於系爭土地互
    易契約成立後，即自八十九年十一月間起將土地交付被上訴人乙○○、丙○○二
    人使用，渠等卻未為對待給付，上訴人並得向被上訴人乙○○、丙○○請求自占
    有時起至交還土地時止，相當於租金之損害賠償，以每平方公尺月租金一百元計
    算，共二十五個月，總計一百二十一萬五千元，另自九十二年一月一日起至返還
    土地之日止，按月應賠償四萬八千六百元，而被上訴人甲○○為上開土地互易契
    約之保證人，應連帶賠償因被上訴人乙○○、丙○○債務不履行致上訴人所受之
    損害，上訴人爰依民法第二百六十條之規定及系爭保證契約，請求被上訴人三人
    連帶賠償上開金額等語。上訴人於本審中並主張如認被上訴人丙○○非本件土地
    互易契約之當事人，則追加依民法不當得利之法則，為同上之請求。
二、被上訴人乙○○不否認與上訴人簽訂土地互易契約，惟辯稱：伊無法依約將坐落
    桃園縣觀音鄉○○段一三二之一地號土地移轉登記予上訴人，係因該土地上建有
    第三人之地上物，該第三人不願出具分管協議，觀音鄉公所即無從核發農業使用
    證明書，致伊無法辦理移轉登記，且系爭土地建有地上物存在，亦為上訴人所明
    知，故本件債務不履行應非可歸責於被上訴人乙○○，上訴人主張解除系爭土地
    互易契約，請求被上訴人乙○○返還土地，並賠償相當於租金之損害，為無理由
    等語。被上訴人丙○○抗辯稱：本件土地互易契約之當事人僅乙○○、丁○○二
    人，伊並未與上訴人有任何土地交換之約定或協議，上訴人主張伊未履行系爭土
    地互易契約，而請求伊返還土地並賠償上訴人損害，已非有理，且上訴人實際提
    供之一三二之五地號土地四百八十六平方公尺係全數移轉登記予乙○○，並未移
    轉分毫予伊，伊多出之二百四十三平方公尺土地，部分係胞兄乙○○分給伊之家
    產，部分係來自訴外人江謝振慶，伊並無自上訴人得利之情事，故上訴人追加依
    民法第一百七十九條不當得利之規定請求伊連帶給付相當於租金之損害，亦屬無
    據。被上訴人甲○○除援用被上訴人乙○○、丙○○之抗辯外，另補稱：伊所負
    之保證責任僅是互易契約之履行，本件上訴人既已表示解除契約請求返還互易之
    土地，上訴人並未受到喪失土地所有權之損害，伊即不負保證之責，況且上訴人
    主張被上訴人乙○○、丙○○占有使用系爭土地，應賠償相當於租金之損害，亦
    不在系爭保證契約約定保證責任範圍內等語。
三、原審判決被上訴人乙○○應將坐落桃園縣觀音鄉○○段一三二之一八０地號土地
    所有權應有部份九百四十一分之二百四十三移轉登記予上訴人，而駁回上訴人其
    餘之請求，被上訴人乙○○對於敗訴部分未聲請不服，此部分已告確定，上訴人
    對於駁回部分全部聲明不服，求為廢棄原判決不利之部分，判命 (一）被上訴人
    丙○○應將坐落桃園縣觀音鄉○○段一三二之一八一地號土地所有權應有部份六
    百二十七分之二百四十三移轉登記予上訴人。(二)被上訴人應連帶給付上訴人一
    百二十一萬五千元及法定利息暨自九十二年一月一日起至交還土地日止按月給付
    上訴人四萬八千六百元，被上訴人則求為駁回上訴。
四、上訴人主張其與被上訴人乙○○、丙○○兄弟等均為坐落桃園縣觀音鄉○○段一
    三二之五地號土地之共有人，渠等三人於民國八十九年十一月間，簽訂土地互易
    契約，約定由伊將上開地號部分土地，面積四百八十六平方公尺移轉與被上訴人
    乙○○、丙○○二人，被上訴人乙○○則應將其所有同段一三二之一地號土地相
    等面積分割移轉登記予伊，被上訴人甲○○並與伊簽訂保證契約，由甲○○擔任
    前開土地互易契約之保證人，上訴人於簽約後已將其所有坐落桃園縣觀音鄉○○
    段一三二之五地號其中部分土地，面積共四百八十六平方公尺移轉登記予被上訴
    人乙○○，丙○○，每人面積各二百四十三平方公尺，該移轉登記之土地連同渠
    等舊有之土地合併新編地號為桃園縣觀音鄉○○段一三二之一八０地號、一三二
    之一八一地號，然被上訴人乙○○所有坐落桃園縣觀音鄉○○段一三二之一地號
    土地因有第三人之地上物搭建其上，第三人不願出具分管契約，觀音鄉公所無法
    核發農業使用證明，致該筆土地迄今無法辦理移轉登記予上訴人等事實，業據上
    訴人提出被上訴人不爭執真正之實測圖、保證書、桃園縣觀音鄉公所函（見原審
    卷第十、十一頁）各一紙附卷足憑，且為兩造所不爭執，故此部分之事實應堪信
    為真實。惟被上訴人三人執前開情詞置辯，是本件應審究之爭點應為：
    （一）被上訴人丙○○是否為系爭土地互易契約之當事人？（二）被上訴人乙○
    ○、丙○○不能履行系爭土地互易契約之義務，上訴人得否主張解除契約，請求
    回復原狀？（三）上訴人得否請求被上訴人乙○○、丙○○占有使用上開土地期
    間相當於租金之損害？被上訴人甲○○是否需負系爭保證契約之保證責任？茲論
    述如下：
五、被上訴人丙○○是否為系爭土地互易契約之當事人？
    本件上訴人乙○○不否認與上訴人簽訂前述土地互易契約，原審並認定兩造間之
    互易契約已經解除，判命被上訴人乙○○應回復原狀，將上訴人已移轉登記予乙
    ○○之一三二之一八０地號土地應有部分九百四十一分之二百四十三返還上訴人
    ，此部分已告確定，不再贅述，被上訴人丙○○雖抗辯稱：本件土地互易契約之
    當事人僅乙○○、丁○○二人，伊並未與上訴人有任何土地交換之約定或協議，
    上訴人主張伊未履行系爭土地互易契約，請求伊返還土地並賠償上訴人損害並無
    理由，且上訴人實際提供之四百八十六平方公尺土地係全數移轉登記予乙○○，
    並未移轉分毫予伊，伊多出之二百四十三平方公尺土地，部分係乙○○分給伊之
    家產，部分係來自訴外人江謝振慶，伊並無自上訴人得利之情事云云。經查：依
    上訴人所提出被上訴人丙○○所不爭之實測圖 (見原審卷第十頁）第二點之記載
    ，系爭一三二之五地號土地協議分割成Ａ、Ｂ、Ｃ、Ｄ等四區，Ａ區由被上訴人
    乙○○、丙○○二人分得，面積為一五六八平方公尺，Ｄ區由上訴人丁○○分得
    ，面積一四五平方公尺，其餘Ｂ、Ｃ二區由訴外人江謝振慶、梁王桂香及梁忠勝
    分得，第四點復記載乙○○、丙○○二人增加之面積合計為八百平方公尺，其中
    上訴人應提供一三二之五地號土地面積四百八十六平方公尺與乙○○所有一三二
    之一地號等額土地交換，嗣後渠等六人復根據該實測圖簽訂共有土地建築改良物
    所有權分割契約書，向桃園縣觀音鄉地政事務所聲請辦理分割登記，此有土地登
    記申請書及上開分割契約書暨土地登記清冊各一件在卷為憑 (見本院卷第四十二
    頁至第四十七頁），觀之上開實測圖、申請書及分割契約書，被上訴人丙○○雖
    不負提供土地與上訴人交換之義務，然均列名並蓋章在分割契約書上，足見被上
    訴人丙○○亦為系爭土地互易契約之當事人，應受該契約之拘束，灼然無疑。又
    上訴人於互易前就系爭一三二之五地號土地 (總面積為三八四一平方公尺）之持
    分為七五０００分之一二三０三，換算面積約六三０平方公尺，經交換移轉後，
    持分面積變更為一四五平方公尺 (即實測圖Ｄ區所示面積），計減少四八六平方
    公尺，而被上訴人乙○○、丙○○二人於互易前，就系爭一三二之五地號土地之
    持分各為十分之一，換算面積各為三八四平方公尺，然經分割移轉後，乙○○所
    有之面積變為九四一平方公尺，丙○○變為六二七平方公尺，合計為一五六八平
    方公尺，即為實測圖Ａ區所示，渠等增加之土地併同舊有之土地合併新編地號分
    別為桃園縣觀音鄉○○段一三二之一八０地號、一三二之一八一地號，以上土地
    分割移轉原委，均有實測圖及上開相關土地登記謄本在卷可稽 (見本院卷第四十
    八頁至第五十二頁），由上開土地面積之變化情形推算，被上訴人丙○○之土地
    計增加二四三平方公尺，上訴人原有一三二之五地號土地面積共減少四八六平方
    公尺，扣除原審判決確定被上訴人乙○○應返還一三二之一八０地號土地其中之
    二百四十三平方公尺，剩餘之二百四十三平方公尺，適與丙○○增加之土地面積
    相符合，顯見丙○○增加之土地面積即係上訴人自一三二之五地號土地分割移轉
    登記予丙○○所致，被上訴人丙○○辯稱上訴人原有減少之四百八十六八平方公
    尺土地係全數移轉登記予乙○○，並未移轉分毫予伊，伊多出之二百四十三平方
    公尺土地，部分係乙○○分給伊之家產，部分係來自訴外人江謝振慶，伊並無自
    上訴人得利之情事云云，與前開土地分割之實況不符，且未舉證證明其增加之土
    地係來自乙○○及江謝振慶，所辯自無可採。
六、上訴人得否主張解除契約，請求回復原狀：
    如上所述，本件被上訴人乙○○、丙○○既與上訴人簽訂系爭土地互易契約，並
    約定上訴人將坐落桃園縣觀音鄉○○段一三二之五地號應交換之土地移轉登記予
    乙○○、丙○○後，乙○○要將同段一三二之一地號土地相等面積移轉登記予上
    訴人等情，則被上訴人乙○○即負有使上訴人取得坐落桃園縣觀音鄉○○段一三
    二之一地號土地之相對義務，被上訴人乙○○雖辯稱：上開土地無法移轉登記予
    上訴人，係因該土地上建有第三人之地上物，而第三人未出具分管協議，觀音鄉
    公所無從核發農業使用證明書所致，非伊不願配合辦理移轉登記，且上訴人於簽
    訂土地互易契約時即知悉上情，此非可歸責於伊云云。經查被上訴人乙○○、丙
    ○○二人均為系爭土地互易契約之債務人，渠等即負有使上訴人取得上開土地所
    有權之義務，對於前開無法辦理移轉登記之障礙即有排除之義務，故被上訴人乙
    ○○抗辯稱：上開土地無法辦理移轉登記非可歸責於伊云云，即不足採。次查上
    訴人既將上開土地移轉登記予乙○○及丙○○完畢，經上訴人以律師函催告被上
    訴人乙○○履行系爭土地互易契約後遲遲未能履行，為被上訴人乙○○所不爭，
    且有上訴人提出之律師函影本一份附卷可參，自屬遲延給付，上訴人爰依民法第
    二百五十四條規定，以起訴狀之繕本作為解除契約之意思表示，即屬正當，從而
    ，上訴人主張其與被上訴人乙○○、丙○○間之土地互易契約已告解除，自屬可
    採。按契約解除時，當事人雙方負回復原狀之義務，由他方受領之給付物應返還
    之，為民法第二百五十九條第一款所明定，本件上訴人與被上訴人丙○○所定之
    前揭契約既經解除，依上開之規定，上訴人請求被上訴人丙○○應將自上訴人受
    領之土地（經分割新編地號後為桃園縣觀音鄉○○段一三二之一八一地號土地，
    應有部分六百二十七分之二百四十三 (換算面積為二百四十三平方公尺）移轉登
    記予上訴人，即為有理由，應予准許。
七、上訴人得否請求被上訴人乙○○、丙○○占有使用上開土地期間相當於租金之損
    害？被上訴人甲○○是否需負系爭保證契約之保證責任？
    上訴人主張伊於系爭土地互易契約成立後，即自八十九年十一月間起將土地交付
    被上訴人乙○○、丙○○使用，被上訴人乙○○卻未為對待給付，伊自可依法解
    除契約，依民法第二百六十條規定請求債務不履行之損害賠償，又系爭土地互易
    契約解除後，渠等二人占用系爭土地即屬不當得利，上訴人並得依民法第一百七
    十九條不當得利之規定，向被上訴人乙○○、丙○○請求自占有時起迄交還土地
    時止，相當於租金之損害賠償，而被上訴人甲○○為上開土地互易契約之保證人
    ，應連帶賠償因被上訴人乙○○、丙○○債務不履行致上訴人所受之損害等語。
    惟被上訴人乙○○、丙○○均否認有占有使用上訴人分割移轉之前揭土地而受有
    利益。經查：上訴人雖已將前揭互易之土地分割移轉登記予被上訴人乙○○、丙
    ○○二人完畢，然不動產所有權之移轉，不以交付該不動產為其效力發生要件，
    此就民法第七百五十八條與第七百六十一條之規定對照觀之自明 (最高法院三十
    二年上字第五七三號判例參照），故不動產之移轉登記與不動產之交付係屬不同
    之法律行為，不動產移轉登記手續即使辦理完畢，該不動產交付占有之行為並不
    當然完成，本件上訴人始終無法舉證證明其究於何時將前揭土地交付乙○○、丙
    ○○二人占有使用，則被上訴人乙○○、丙○○二人抗辯渠等並未占有使用收益
    系爭土地云云，即屬可採，而渠等二人既未占有使用系爭土地，自無受有利益，
    亦未造成上訴人之損害，自不生損害賠償及不當得利之問題，從而上訴人依民法
    第二百六十條及第一百七十九條不當得利之規定，請求被上訴人乙○○、丙○○
    賠償相當於租金之損害一百二十一萬五千元，及法定遲延利息，另自九十二年一
    月一日起至返還土地之日止，按月賠償四萬八千六百元，即為無理由，應予駁回
    。而保證債務之存在以主債務存在為前提，本件上訴人訴請被上訴人乙○○、丙
    ○○賠償其相當於租金之損害既屬無理由，則上訴人依據系爭保證契約，請求被
    上訴人甲○○負連帶賠償之責，自屬無理由，亦應予駁回。
八、綜上所述，上訴人主張其與丙○○之系爭土地互易契約已告解除，依民法第二百
    五十九條第一款規定，請求被上訴人丙○○返還自上訴人受領之土地（經分割新
    編地號後為桃園縣觀音鄉○○段一三二之一八一地號土地，應有部分六百二十七
    之二百四十三）移轉登記予上訴人，為有理由，應予准許。至於上訴人依據民法
    第二百六十條及第一百七十九條不當得利暨保證契約之法律關係，請求被上訴人
    乙○○、丙○○、甲○○等三人連帶賠償前開損害，則為無理由，應予駁回。原
    審就上開應准許部分，為上訴人敗訴之判決，尚有未洽，上訴意旨求予廢棄改判
    ，為有理由，爰由本院予以廢棄改判如主文第二項所示，至於該應准許部分，因
    其訴訟標的價值為新台幣一百二十萬七千八百五十六元，未滿一百五十萬元，不
    得上訴第三審，該部分經本院判決後即告確定，且所有權之登記為意思表示之判
    決，自無宣告假執行之必要，上訴人請求宣告假執行，核無必要，應予駁回。至
    上訴人之請求不應准許部分，原判決為上訴人敗訴之判決，並駁回其假執行之聲
    請，經核於法並無不合，上訴意旨求予廢棄改判，為無理由，則應駁回其上訴及
    追加之訴。
九、本件上訴人本於民法第二百五十九條第一款之規定，請求被上訴人丙○○返還系
    爭土地，已獲勝訴判決，上訴人復追加依不當得利之法則為同一之請求，本院無
    庸就不當得利之主張再行審究，另兩造其餘攻擊防禦方法，核與判決結果不生影
    響，爰不一一論述，併此敘明。
十、據上論結，本件上訴及追加之訴為一部有理由，一部無理由，依法判決如主文。
中　　　華　　　民　　　國　　九十三　　年　　　七　　　月　　 十四 　　日
                              民事第十四庭
                                  審判長法　官　張　宗　權
                                        法　官　蕭　艿　菁
                                        法　官　陳　永　昌
正本係照原本作成。
不得上訴。
中　　　華　　　民　　　國　　九十三　　年　　　七　　　月　　 十五 　　日
                                        書記官　劉  美  垣
